【裁判字號】    98,訴,2668
【裁判日期】    980831
【裁判案由】    妨害自由等
【裁判全文】
臺灣板橋地方法院刑事判決              98年度訴字第2668號
公  訴  人  臺灣板橋地方法院檢察署檢察官
被      告  甲○○
指定辯護人  本院公設辯護人  湯明純
上列被告因妨害自由等案件，經檢察官追加起訴（98年度偵字第
15349 號），因被告於準備程序中就被訴事實為有罪之陳述，經
本院合議庭裁定由受命法官獨任進行簡式審判程序，並判決如下
：
    主  文
甲○○共同行使明知為不實之事項，而使公務員登載於職務上所
掌之公文書，足以生損害於公眾，處有期徒刑肆月，如易科罰金
，以銀元佰元即新臺幣玖佰元折算壹日，減為有期徒刑貳月，
如易科罰金，以銀元佰元即新臺幣玖佰元折算壹日。
    事  實
一、甲○○並無結婚之真意，為使印尼籍女子SUMIAH（中文名稱
    張素蜜，所涉犯行，經臺灣板橋地方法院檢察署檢察官職權
    不起訴處分確定）來臺工作，竟與黃守辰、吳俊杰及陳建全
    （以上3 人所涉犯行，經本院另案審理中）、張素蜜共同基
    於行使使公務員登載不實事項於公文書之犯意聯絡，由陳建
    全居間安排甲○○前往印尼，於民國93年4 月27日，由黃守
    辰帶同甲○○在印尼雅加達與張素蜜辦理結婚手續，並前往
    駐印尼臺北經濟貿易代表處辦理印尼結婚證書認證手續。甲
    ○○返臺後，於93年11月15日，持上開印尼結婚證書、認證
    證明書等文件，前往臺北縣新店市戶政事務所，填寫「結婚
    登記申請書」辦理與張素蜜之結婚登記，使不知情之戶政事
    務所承辦公務員為形式審查後，將此不實之結婚事項，登記
    於其職務上掌管之戶籍謄本，而核發戶籍謄本予甲○○，足
    以生損害於戶政機關對於戶籍及身分管理之正確性。甲○○
    取得上開登載不實之戶籍謄本後再次前往印尼，與黃守辰、
    張素蜜共同向我國駐印尼臺北經濟貿易代表處辦理張素蜜來
    臺之簽證而行使上開使公務員登載不實之戶籍謄本，使不知
    情之承辦簽證業務之公務員經實質審查後，誤認張素蜜為甲
    ○○之配偶，且符合來臺探親之要件，而核發中華民國簽證
    予張素蜜。張素蜜旋於93年11月27日持上開簽證入境臺灣，
    並由吳俊杰仲介至不知情之雇主處工作，嗣因張素蜜於98年
    2 月12日以電話簡訊方式聯繫警方投案，經警於98年2 月17
    日持搜索票至其雇主位於臺北縣蘆洲市○○街47號7 樓之住
    處執行搜索，並通知甲○○到案說明，始循線查悉上情。
二、案經基隆市政府警察局移送臺灣板橋地方法院檢察署檢察官
    偵查起訴。
    理  由
一、上揭事實，業據被告甲○○於警詢、偵查及本院審理中坦承
    不諱（臺灣板橋地方法院檢察署98年度偵字第15349 號偵查
    卷第4 頁、第48頁、本院卷第36頁），核與證人張素蜜於警
    詢、偵查中之證述相符（臺灣板橋地方法院檢察署98年度偵
    字第15349 號偵查卷第13頁、第39頁），另有臺北縣新店市
    戶政事務所98年8 月12日北縣店戶字第0980006559號函暨結
    婚登記申請書、結婚證書、認證書、內政部入出國及移民署
    98年8 月5 日移署資處伶字第0980112635號函暨外僑居留資
    料查詢- 明細內容顯示畫面、全戶戶籍資料查詢結果各1 份
    （本院卷第25-27 頁、第28頁反面、第21-22 頁、第52頁）
    在卷可稽，被告上開自白與事實相符，堪信為真實。本案事
    證明確，被告犯行堪以認定，應予依法論科。
二、查被告行為後，刑法部分條文業於94年2 月2 日修正公布，
    95年7 月1 日施行。修正後刑法第2 條第1 項規定：「行為
    後法律有變更者，適用行為時之法律；但行為後之法律有利
    於行為人者，適用最有利於行為人之法律」，係規範行為後
    法律變更所生新舊法比較適用之準據法，於新法施行後，應
    適用修正後刑法第2 條第1 項之規定，為「從舊從輕」之比
    較。又法律變更之比較適用，比較時應就罪刑有關之共犯、
    未遂犯、想像競合犯、牽連犯、連續犯、結合犯，以及累犯
    加重、自首減輕暨其他法定加減（如身分加減）與加減例等
    一切情形，綜其全部罪刑之結果而為比較；且就比較之結果
    ，須為整體之適用，不能割裂分別適用各該有利於行為人之
    法律，此即法律變更之比較適用所應遵守之「罪刑綜合比較
    原則」及「擇用整體性原則」（最高法院24年上字第4634
    號判例、27年上字第2615號判例、95年第8 次刑事庭會議決
    議參照）。經查：
（一）刑法第33條第5 款有關罰金之最低數額部分，刑法分則編
      各罪所定罰金之貨幣單位原為銀元，修正前刑法第33條第
      5 款規定：「罰金：（銀元）1 元以上」，而銀元與新臺
      幣間之折算，依現行法規所定貨幣單位折算新臺幣條例規
      定，以銀元1 元折算新臺幣3 元；修正後刑法第33條第5
      款則規定：「罰金：新臺幣1 千元以上，以百元計算之」
      ；經比較修正前、後之規定，修正後刑法第33條第5 款所
      定罰金之最低數額，較之修正前提高，自以修正前刑法第
      33條第5 款之規定有利於被告。
（二）關於共同正犯部分，修正前刑法第28條規定：「2 人以上
      共同實施犯罪之行為者，皆為正犯。」修正後刑法第28條
      規定：「2 人以上共同實行犯罪之行為者，皆為正犯。」
      剔除未參與犯罪實行行為之預備及陰謀共同正犯，然對
      本件被告而言，其參與實行本案行為，修正前後之規定，
      並無何者有利或不利之情形，並無新舊法比較之適用。
（三）綜此，依整體比較之結果，以修正前刑法第33條第5 款規
      定較有利於被告，自應適用之。
（四）關於易科罰金之折算標準部分，修正前刑法第41條第1 項
      前段規定：「犯最重本刑為5 年以下有期徒刑以下之刑之
      罪，而受6 個月以下有期徒刑或拘役之宣告，因身體、教
      育、職業、家庭之關係或其他正當事由，執行顯有困難者
      ，得以1 元以上3 元以下折算1 日，易科罰金。」；依修
      正前罰金罰鍰提高標準條例第2 條前段（現已刪除）規定
      ：就其原定數額提高為100 倍折算1 日，則被告行為時之
      易科罰金折算標準，應以銀元300 元折算1 日，經折算為
      新臺幣後，應以新臺幣900 元折算為1 日。惟被告行為後
      ，新修正刑法第41條第1 項前段則規定：「犯最重本刑為
      5 年以下有期徒刑以下之刑之罪，而受6 個月以下有期徒
      刑或拘役之宣告者，得以新臺幣1 千元、2 千元或3 千元
      折算1 日，易科罰金。」，比較新舊法之結果，以修正前
      之規定較有利於被告。
三、論罪科刑部分：
（一）按刑法第214 條所謂使公務員登載不實事項於公文書罪，
      須一經他人之聲明或申報，公務員即有登載之義務，並依
      其所為之聲明或申報予以登載，而屬不實之事項者，始足
      構成，若其所為聲明或申報，公務員尚須為實質之審查，
      以判斷其真實與否，始得為一定之記載者，即非本罪所稱
      之使公務員登載不實，最高法院73年臺上字第1710號判例
      意旨可資參照。經查，戶政事務所承辦公務員受理結婚登
      記時，由申請人提出證明文件予戶政機關查驗後，即應予
      以登載，98年1 月7 日修正公布施行前戶籍法施行細則第
      13條第2 項、第17條定有明文，因之關於結婚之戶籍登記
      ，戶籍機關當僅有形式審查權而無實質審查權，合先敘明
      。
（二）核被告所為，係犯刑法第216 條、第214 條之行使使公務
      員登載不實文書罪。又被告使公務員登載不實之低度行為
      為其後行使之高度行為所吸收，不另論罪。被告與張素蜜
      、黃守辰、吳俊杰及陳建全間就上開犯行，有犯意聯絡及
      行為分擔，為共同正犯。至吳俊杰復分別於94年1 月21日
      與95年1 月5 日，協同張素蜜前往臺中市政府警察局，分
      別填寫「外國人居留停留案件申請表」各1 份，以臺灣配
      偶來臺依親名義，辦理張素蜜之中華民國外僑居留證及重
      入國外僑居留證，而行使上開使公務員登載不實之戶籍謄
      本，使不知情之承辦警員為形式審查後，將張素蜜之居留
      事由為「依親」，依親對象為「夫- 甲○○」等不實事項
      ，登載於其職務上所掌管之外僑居留資料之公文書，並據
      以核發外僑居留證及重入國外僑居留證，吳俊杰、張素蜜
      等人另涉有行使使公務員登載不實文書犯行，固有外僑居
      留資料查詢畫面- 歷史資料1 份附卷可參（本院卷第58頁
      ），惟被告並未參與此部分，業據被告於偵查中供述在卷
      （上開偵查卷第49頁），經核與證人張素蜜於警詢及偵查
      中證述相符（上開偵查卷第21頁），堪信被告上開陳述為
      真實可採，且未據公訴人起訴被告涉犯此部分犯行，本院
      爰不予審酌，附此敘明。
（三）追加起訴書另認：被告向我國駐印尼臺北經濟貿易代表處
      辦理張素蜜來臺之簽證，使不知情之承辦簽證業務之公務
      員誤認張素蜜為甲○○之配偶，且符合來臺探親之要件，
      而登載上開結婚事項於職務上掌管之公文書上，並據以核
      發中華民國簽證予張素蜜，此部分亦涉犯刑法第214 條之
      使公務員登載不實文書罪嫌云云。然按「外交部及駐外館
      處受理簽證申請時，應衡酌國家利益、申請人個別情形及
      其國家與我國關係決定准駁；其有下列各款情形之一，外
      交部或駐外館處得拒發簽證：一在我國境內或境外有犯罪
      紀錄或曾遭拒絕入境、限令出境或驅逐出境者。二曾非法
      入境我國者。三患有足以妨害公共衛生或社會安寧之傳染
      病、精神病或其他疾病者。四對申請來我國之目的作虛偽
      之陳述或隱瞞者。五曾在我國境內逾期停留、逾期居留或
      非法工作者。六在我國境內無力維持生活，或有非法工作
      之虞者。七所持護照或其外國人身分不為我國承認或接受
      者。八所持外國護照逾期或遺失後，將無法獲得換發、延
      期或補發者。九所持外國護照係不法取得、偽造或經變造
      者。十有事實足認意圖規避法令，以達來我國目的者。十
      一有從事恐怖活動之虞者。十二其他有危害我國利益、公
      共安全、公共秩序或善良風俗之虞者。」外國護照簽證條
      例第12條第1 項定有明文。又「持外國護照申請簽證，應
      填具簽證申請書表，並檢具有效外國護照及最近6 個月內
      之照片，送外交部或駐外使領館、代表處、辦事處或其他
      經外交部授權機構（以下簡稱駐外館處）核辦。」「外交
      部及駐外館處得要求申請人面談、提供旅行計畫、親屬關
      係證明、健康檢查合格證明、無犯罪紀錄證明、財力證明
      、來我國目的證明、在我國之關係人或保證人資料及其他
      審核所需之證明文件。」外國護照簽證條例施行細則第5
      條第1 項、第3 項亦定有明文。依前揭規定可知，外國人
      民申請進入臺灣地區，其申請入境之事由是否屬實，主管
      機關外交部及駐外館處應為實質審查，以判斷其真實與否
      ，並非一經聲明，即有登載之義務。故被告以結婚事由申
      請張素蜜簽證以入境臺灣，仍需經主管機關為實質審核，
      雖承辦公務員未予詳查被告與張素蜜係假結婚，致誤發簽
      證，揆諸前揭說明，仍不構成刑法第214 條之使公務員登
      載不實事項於公文書罪，追加起訴書前開認定，自有未洽
      ，本應為無罪之諭知，然此部分犯行與被告上開經起訴有
      罪部分有接續犯之實質上一罪關係，爰不另為無罪之諭知
      ，附此敘明。
（四）起訴書雖另認被告上開擔任印尼籍女子人頭丈夫，並申辦
      相關來臺手續，使黃守辰、吳俊杰等人所屬仲介集團得以
      對張素蜜剋扣薪資，牟取暴利，亦涉犯刑法第30條第1 項
      、第296 條之1 第1 項、第5 項之幫助買賣人口為常業罪
      嫌云云，然被告擔任張素蜜之人頭丈夫，目的係為使其得
      以順利來臺工作，縱張素蜜確有遭黃守辰、吳俊杰等仲介
      集團剝削勞力、財力或限制行動自由等買買人口情形，然
      外籍女子來臺工作，非必然發生遭剝削等買賣人口情事，
      則被告答應擔任人頭丈夫之際，是否能預期張素蜜必遭黃
      守辰、吳俊杰等人剝削之買賣人口情事，已有疑義，且衡
      情，擔任人頭丈夫之被告本無瞭解張素蜜在印尼係如何與
      黃守辰等人商談來臺工作條件之義務，又被告於張素蜜來
      臺後，亦未曾與之見面或居住，顯然無從知悉張素蜜在臺
      工作情形，故難僅以被告同意擔任人頭老公之情，遽推論
      被告主觀上能預見名義上外籍配偶必遭人口買賣之情形，
      復不違反其等本意，仍同意擔任人頭丈夫並辦理相關程序
      ，而具幫助買賣人口之不確定故意，且公訴人於本院審理
      中已縮減此部分犯行（本院卷第36頁），被告此部分犯行
      不能證明，本應為無罪諭知，惟追加起訴書認此部分與被
      告上開起訴有罪部分有裁判上一罪關係，爰不另為無罪諭
      知，附此敘明。
（五）爰審酌被告以假結婚方式使張素蜜非法入境臺灣地區，有
      礙社會秩序及善良風俗之維護，並致生損害於戶政機關對
      戶籍管理之正確性，誠屬不該，兼衡其犯罪動機、手段、
      高中畢業之智識程度、生活狀況，及其犯罪後坦承犯行之
      態度等一切情狀，量處如主文所示之刑，並諭知易科罰金
      之折算標準。另按中華民國96年罪犯減刑條例業經立法院
      於96年6 月15日三讀通過，嗣經總統於96年7 月4 日令公
      布，依同條例第16條規定，於96年7 月16日施行。查被告
      犯罪時間，係在96年4 月24日以前，所犯之罪亦合於中華
      民國96年罪犯減刑條例第2 條第1 項第3 款規定之減刑條
      件，爰予以減其宣告刑二分之一，又其所犯為最重本刑5
      年以下有期徒刑之罪，經減刑為6 月以下有期徒刑，依同
      條例第9 條之規定，應併依修正前刑法第41條第1 項前段
      規定諭知易科罰金之折算標準。
據上論斷，應依刑事訴訟法第273 條之1 第1 項、第299 條第1
項前段，刑法第2 條第1 項前段、第28條、第216 條、第214 條
、修正前刑法第41條第1 項前段，刑法施行法第1 條之1 第1 項
、第2 項前段，廢止前罰金罰鍰提高標準條例第2 條，現行法規
所定貨幣單位折算新臺幣條例第2 條，中華民國九十六年罪犯減
刑條例條例第2 條第1 項第3 款、第7 條、第9 條，判決如主文
。
本案經檢察官陳彥章到庭執行職務。
中    華    民    國    98    年    8     月    31    日
                  刑事第八庭  法  官  俞秀美
以上正本證明與原本無異。
如不服本判決應於收受判決後10日內向本院提出上訴書狀，並
應敘述具體理由。其未敘述上訴理由者，應於上訴期間屆滿後
20日內向本院補提理由書（均須按他造當事人之人數附繕本）
「切勿逕送上級法院」。
                              書記官  謝怡貞
中    華    民    國    98    年    8     月    31    日
附錄本案論罪科刑法條全文：
刑法第214 條：
明知為不實之事項，而使公務員登載於職務上所掌之公文書，足
以生損害於公眾或他人者，處3 年以下有期徒刑、拘役或5 百元
以下罰金。
刑法第216 條：
行使第210 條至第215 條之文書者，依偽造、變造文書或登載不
實事項或使登載不實事項之規定處斷。


司法院資訊處製作；財團法人民間司法改革基金會備份。
